【裁判字號】    90,台上,2428
【裁判日期】    900425
【裁判案由】    違反著作權法
【裁判全文】
最高法院刑事判決                                九十年度台上字第二四二八號
    上  訴  人  甲○○
    選任辯護人  徐則鈺律師
                盧
右上訴人因鐘錠全自訴違反著作權法案件，不服台灣高等法院中華民國八十八年二月
二十六日第二審判決（八十七年度上訴字第五○三一號，自訴案號：台灣士林地方法
院八十六年度自字第九一號），提起上訴，本院判決如左：
    主  文
原判決撤銷，發回台灣高等法院。
    理  由
本件原判決認定：上訴人甲○○於民國八十三年至八十五年間，參加自訴人鐘錠全所
開設之面授課程，學習中草藥之常識，明知自訴人上課所用之「青草藥函授教材」，
內容收錄五百五十種常用植物，有關之形態、用法、用部、性能，乃自訴人根據多年
研究為文述，每一種植物配置之圖畫，則是引自牧野富太郎著作之「牧野日本植物
圖錄」及甘偉松所著作之「藥用植物學」二書，屬於文字著作之編輯著作。詎上訴人
買受該書，並從課程中經自訴人之傳授，獲得書本上所未述及之中草藥資料後，竟基
於銷售之意圖，予以些微之增刪後抄錄成手稿，於八十五年八月十九日，與國際村文
庫書店有限公司訂約，以「神奇的草藥圖鑑」為名重製出版，並授權錦德圖書事業有
限公司負責發行於各經銷商；另有少數書籍則由上訴人出售予不知情之友人戴亞雄經
營之「啟業書局」陳列銷售他人等情。因而撤銷第一審判決，改判仍論處上訴人以意
圖銷售而擅自以重製之方法侵害他人之著作財產權罪刑。固非無見。
惟查：(一)著作權法第三條第一項第五款所稱「重製」，係指以印刷、複印、錄音、錄
影、攝影、筆錄，或其他方法有形之重複製作者而言；同項第十款所謂「改作」，則
係指以翻譯、編曲、改寫、拍攝影片或其他方法就原著作另為創作者而言。而擅自以
重製或改作之方法，侵害他人之著作財產權者，著作權法第九十一條及第九十二條，
分別設有處罰之明文。是以，抄襲他人之著作而侵害他人之著作財產權者，究屬重製
或改作，而應成立著作權法第九十一條或第九十二條之罪，審理事實之法院自應詳予
調查認定，始足為適用法律之依據。原判決認定上訴人有前揭犯行，係以國立台灣大
學法律學系教授蔡明誠之鑑定意見，為其憑據之一（見原判決理由一之(二)）。然依卷
附蔡明誠教授之鑑定意見函所載「從大體比較之，兩者（指上訴人之『神奇的草藥圖
鑑』及自訴人之『青草藥函授教材』）收錄青草藥之種類、數量與說明，並不盡相同
。例如後者有五五○種（初版有四五○種），被告（指上訴人）著作祇有三○○種，
書中所使用之標題用語不同（如序與作者序文）；後者對青草藥說明分局為型態、學
名、別名、用部、性能、用法與插圖等，而被告卻使用學名、別名、型態、採集用部
、成分、性能、用法、照片。又從兩者所選之青草藥比較，兩者亦存有不同之處，如
爵床科，原告（指自訴人）著作包括狗肝菜、小駁骨丹、爵床、白鶴靈芝草（三版四
六四頁至四六七頁），而被告收錄為狗肝菜、小駁骨丹、爵床、穿心蓮（別名『四方
蓮』、『一見喜』）、白鶴靈芝草（五一二頁至五二一頁），後者不列入一見喜。又
如卷柏科後，被告著作接著以書帶蕨科，其中第二十六頁列入『書帶蕨』（別名『木
蓮金』），原告著作於卷柏科之後（三版第十頁），為『木賊科』。此亦屬排列與內
容不同之處。綜上所述，本人認為兩者似難謂構成顯著的實質近似」等旨（見第一審
卷(二)第八頁所附鑑定意見四），則上訴人之「神奇的草藥圖鑑」，縱係抄襲自訴人之
編輯著作「青草藥函授教材」而成，然二者既存有不同之處，而未達顯著的實質近似
之程度，上訴人所為係屬重複製作之重製；抑或僅屬以改寫之方法，就原著作另為編
排之改作行為，即非全無疑義，自有釐清究明之必要。原審未予詳察審認，遽論上訴
人以意圖銷售而擅自以重製之方法侵害他人之著作財產權罪，其適用法律是否正當，
尚屬無憑判斷，於法自有未合。(二)著作權法第三條第一項第一款規定：「著作：指屬
於文學、科學、藝術或其他學術範圍之創作」，其所謂「創作」，係指將人之內心思
想、情感，藉語言、文字、符號、繪畫、聲音、影像、肢體動作……等表現方法，以
個別獨具之創意表現於外者而言。又著作權法所保護者乃觀念、構想之表達方式，非
觀念、構想之本身。至老師開堂講課，是否屬於著作權法第五條第一項第一款之語言
著作，應依其具體內容而定。如老師講課之內容，非其獨立創作之結果，而屬習見習
知或係引用他人之著作得來，即非以個別獨具之創意表現於外，應無原創性可言，自
非「創作」，亦非著作權法第三條第一項第一款所定之著作。原判決以上訴人之「神
奇的草藥圖鑑」中，關於「書帶蕨」部分，雖為自訴人之「青草藥函授教材」一書所
未見，然係自訴人於課堂上補充者，因認此部分亦係上訴人侵害自訴人之著作財產權
（見原判決第四頁第一至四行）。惟上訴人於原審即辯稱：「自訴人於課堂上補充之
知識，人人均得自由利用之，……自訴人雖曾於課堂上補充書帶蕨草藥，但上訴人主
要係自『中藥大辭典』書中引用書帶蕨資料，並非抄襲自訴人著作」等語（見原審卷
第四十三頁背面）。原判決對於自訴人於課堂上講授之「書帶蕨」草藥，其內容如何
，是否具有原創性而屬於著作權法所保護之對象等情，均未調查說明，即為不利於上
訴人之認定，併有調查職責未盡及判決理由不備之違背法令。上訴意旨指摘原判決不
當，非無理由，應認有撤銷發回之原因。
據上論結，應依刑事訴訟法第三百九十七條、第四百零一條，判決如主文。
中      華      民      國     九十     年      四      月    二十五    日
                              最高法院刑事第十二庭
                                  審判長法官  林  增  福
                                        法官  邵  燕  玲
                                        法官  吳  昆  仁
                                        法官  陳  世  雄
                                        法官  惠  光  霞
      右正本證明與原本無異
                                              書  記  官
中      華      民      國     九十     年      五      月      一      日


司法院資訊處製作；財團法人民間司法改革基金會備份。
